臺灣臺北地方法院民事判決　　　　　　　96年度訴字第2509號
原　　　告　丁○○
　　　　　　己○○
　　　　　　甲○○
　　　　　　丙○○
　　　　　　乙○○
　　　　　　戊○○
共　　　同
訴訟代理人　陳正磊律師
被　　　告　許錫鑑即祭祀公業許通伴管理人
訴訟代理人　張泰昌律師
複　代理人　陳淑玲律師
上列當事人間請求確認決議無效等事件，本院於中華民國96年8
月15日言詞辯論終結，判決如下：
    主      文
原告之訴駁回。
訴訟費用由原告負擔。
    事實及理由
一、原告主張：
（一）本公業係紀念許氏先賢許通判為目的，因筆誤而將許通判
      寫成許通伴，原始有41房宗親出資購置土地，因當初僅找
      到9房，為申請順利，信託9房內43名子孫為名義派下員，
      登記後因繼承增為現有52人，完成現有之本祭祀公業，並
      完成公廳祀堂，公業財產有銀行存款新台幣（下同）76,6
      50,970元、座落台北縣永和市○○段806、807地號土地2
      筆，公告現值89,232,592元、房屋16戶，課稅現值54,677
      ,800 元，財產總計220,561,299元，房地以市價計算更高
      達5億以上，此財產係原有41房派下全體所公同共有，而
      由找到之9房43名派下員，為派下員全體之代表，現有派
      下員與原有41房派下員子孫之間為民法172條之無因管理
      ，依無因管理準用委任關係，現行公業財產依委任規定，
      將來應返還與原始41房之全體派下員子孫，非現行派下員
      所可任意支配處分。被告除必要費用可以動支公業存款，
      其他祀產及其收益，均應保持，不可隨便花用。
（二）本公業派下員大會95年度派下員大會議事錄第7項追認及
      討論事項：第3款議題為：「祭祀後結餘款，擬分發每位
      派下員20萬元。」，該議題表決書派下員52名，明確用印
      同意者有許謙計、許炯、許志亮、許君子、許雲蓮、許
      榮華、許榮芳、許毓良、許宏鈞、許正男、許明福、許千
      益、許太平、許太和、許天福、許芳明、許光華、許火金
      、許文和、許文平、許文信、許文隆、許文釧、許文忠、
      許文祥、許文輝共26名；印章不明者：許錫鑑、許鑫福共
      2名；印章不符者許伯頤（蓋許炯印章）、許輝雄（蓋
      許錫鑑印章）共2名；未用印者有許錫欽、許謙誠、許文
      昱、許木榮、許木盛、許木德、許木順、許仁耀、許鴻裕
      、許榮輝、甲○○、戊○○、丁○○、許氣、丙○○、乙
      ○○、許阿員、許玉秀、己○○、許萬元、許清泉、許達
      雄共22人。依據民國96年1月21日表決書明確用印同意系
      爭決議者26名，佔總人數52名之半數，不具一般表決之效
      力。該議題係浮報祭祀費，而將其餘額坐地分贓，由受信
      託出名登記之人頭派下員朋分花用，然該祭祀結餘款，其
      性質原本用於祭祀費用，多領少用，所生結餘回復為公業
      現金財產，應比照預算法之精神，不符原訂用途之餘款應
      回歸原有科目，繳回公業，原本祭祀用不完之祭祀款，屬
      應繳回而未繳回之公業現金財產，系爭決議分派結餘款每
      人20萬元，共計1,040萬元，已超過事務費用之常理，而
      後以祭祀結餘款之虛構名義，團體均分，只要7次，公業
      銀行存款即提領一空，是系爭決議處分公業財產之行為，
      已侵害41房子孫財產公同共有權，況本公業並未訂立財產
      分配辦法之規約，習慣上公業財產均按房分配，並非按人
      頭分配，該項決議違反民法第828條第2項之規定而無效。
（三）95年9月25日中秋節禮金派下員52人，每人現金1萬元、禮
      券6千元；95年10月25日派下員及其家眷重陽節敬老金60
      歲至79歲每人現金8千元、80歲至99歲每人現金1萬元、10
      0歲以上每人現金1萬2千元；96年1月21日春節過年禮金每
      人1萬元、禮券6千元。均係習俗上節禮、敬老之支出，屬
      於事務費用，與處分財產無關，與系爭決議不同。本公業
      支出節禮、敬老每次不過50多萬元，系爭決議一發放就是
      1千多萬元，不出數年，公業財產在管理委員會主導之下
      ，勢必化為烏有。公業為所有權人，管理委員會為管理人
      ，公業委託管理委員會管理公業事務，成立委任關係，公
      業與管理委員會之間，僅為一般之委任，而非民法534條
      之概括委任，委員會決議將祭祀結餘款，分派每位派下員
      20萬元，為民法534條第3款之贈與，需有特別之授權。管
      理委員會溢領祭祀費，而將其餘額予以分配，係贈與行為
      ，未得派下員全體授權，其違法無效，自應予以撤銷。
（四）並聲明：確認祭祀公業許通伴於96年1月21日上午9時30分
      舉行之95年度派下員大會議事錄第7項追認及討論事項第3
      款議題為：「祭祀後結餘款，擬分發每位派下員20萬元，
      全案表決通過。」之決議不存在（即決議無效之意）。
二、被告辯稱：
（一）系爭決議之有效與否為法律關係發生之原因，並非法律關
      係本身，不得為確認之訴之標的，原告之請求並非確認法
      律關係存在與否，自不得為確認之訴標的，縱認系爭決議
      存在與否為法律關係基礎事實，依民事訴訟法第247條第2
      項之規定，該種確認之訴亦以不得提起他訴訟者為限，惟
      原告認為該決議不存在，無非係主張習慣上公業之財產均
      按房分配，而非按人頭分配，是原告自應其主張分配之方
      式提起給付之訴，而非確認之訴。
（二）祭祀公業許通伴為辦理派下員之確認及推選管理人，75年
      7月29日至8月15日，以祭祀公業許通伴管理委員會籌備處
      名義，在台灣新生報刊登啟事，請具備派下員資格者於上
      述期間內檢附戶籍謄本等相關文件資料提出登記為派下員
      ，經過近2年時間整理釐清派下員名冊、系統表、土地清
      冊等，正式向台北縣永和市公所提出申報，並於77年4月1
      2日獲准刊登公告，徵求異議，期間屆滿，無人提出異議
      ，永和市公所並發予派下員全員證明書，檢附祭祀公業許
      通伴94年11月所編印之簡冊，當時派下員43名，公告後變
      動為52名派下員，然派下員許玉秀、許錫欽已往生，其繼
      承人尚未辦理繼承，祭祀公業許通伴原不動產眾多，然大
      部分為政府徵收，補償金之領取因前管理人去世被提存於
      台灣板橋地方法院，因時效限制導致部分被收歸國有，後
      於75年開始依祭祀公業土地清理要點，逐步進行重整，然
      財產收益支付稅金等費用即不敷用，95年後因以土地與建
      商合建而獲分配房地之租金收益甚豐，祭祀公業才開始分
      配收益。總計發放4次（1）95年1月16日：77年間派下員
      登記之43員派下員之感謝金，每人10萬元。（2）95年9月
      25日：95年中秋節禮金，派下員52員，每人現金1萬元、
      太平洋百貨禮卷6千元。（3）95年10月25日：派下員及其
      家眷重陽敬老金60歲至79歲每人現金8千元、80歲至99歲
      每人現金1萬元、100歲以上每人現金1萬2千元。（4）96
      年1月21日春節過年禮金每人1萬元、太平洋百貨禮券6千
      元。上開收益分配除派下員許玉秀、許錫欽已往生，其繼
      承人尚未辦理繼承登記之故未領取外，其餘派下員均領取
      無誤，由上可知除，除特殊性質之感謝金及重陽節禮金外
      ，祭祀公業許通伴向來均係以人數分配收益，而非依房份
      ，原告如主張依房份分配，自應舉證以實其說。
（三）祭祀公業許通伴召開派下員議決事項，向來均以多數決為
      之，祭祀公業許通伴於96年1月6日寄發95年度派下員大會
      通知書，訂於96年1月21日召開會議，會議中除報告95年
      度收支狀況外，並討論訂立派下員婚喪禮儀辦法、追認第
      一任委員卸任慰勞金、及祭祀後結餘款擬發予每位派下員
      20萬元等事項，該日出席人數44名，表決結果（1）訂立
      派下員婚喪禮儀辦法部分，以29票同意之多數決通過。（
      2）發放第一任委員卸任慰勞金部分，以29票同意之多數
      決通過。（3）祭祀後結餘款擬分發每位派下員20萬元部
      分，以30票同意之多數決通過。祭祀公業之派下員有管理
      祭祀公業之權利義務，對於祭祀公業之財產，並有使用收
      益之權。祭祀公業之財產收益，應供為其設立目的之祭祀
      費用使用，固為一般之習慣；但支辦此費用後，尚有剩餘
      ，應如何處理，則無普遍之習慣，一般係依各祭祀公業之
      規約或各該祭祀公業歷年所有之慣例辦理，然此所謂慣例
      ，與所謂習慣法者不同，是以祭祀公業許通伴既未定有規
      約，且參以歷年均以出席會議人數之多數決分配收益之情
      形，系爭決議依往年之慣例決議分配祭祀後之結餘款，自
      屬合法。原告於起訴狀主張9房子孫信託43人登記云云，
      原告應就其主張上開43人係因信託而為派下員乙節，提出
      信託契約或其他證據，證明其主張之真正，否則原告空言
      主張，自無足採。
（四）並聲明：原告之訴駁回。
三、得心證之理由：
    本件原告主張祭祀公業許通伴祀產權利原係由41房派下員全
    體所公同共有，僅信託登記予其中9房子孫52位派下員，系
    爭決議未經41房全體派下員同意而無效乙節，無非以祭祀公
    業許通伴之財產處分，在未訂立財產分配辦法之規約，習慣
    上公業財產均按房分配，並非按人頭分配，且依民法第828
    條第2項之規定，應由全體公同共有人同意云云，被告則以
    上開情詞資為抗辯。則本件爭執點即在於：系爭決議是否得
    為確認之訴之標的？系爭決議是否無效？經查：
（一）系爭決議是否得為確認之訴之標的？
      按確認之訴非原告有即受確認判決之法律上利益者，不得
      提起。所謂即受確認判決之法律上利益，係指法律關係之
      存否不明確，原告主觀上認其在法律上之地位有不安之狀
      態存在，且此種不安之狀態，能以確認判決將之除去者而
      言，若縱經法院判決確認，亦不能除去其不安之狀態者，
      即難認有受確認判決之法律上利益，最高法院52年台上字
      第1240號著有判例。原告主張其就系爭決議未經祭祀公業
      許通伴41房派下員全體同意而無效，惟被告則以前揭情詞
      置辯，否認系爭決議有不合法之情事，可認兩造間就系爭
      決議是否合法有效之狀態不明確，致原告主張之祭祀公業
      財產公同共有權在私法上之地位有受侵害之不安狀態存在
      ，且此不安狀態能以確認判決除去之。從而，原告提本件
      確認之訴，應予准許。
（二）系爭決議是否無效？
  １、按祭祀公業，係以祭祀祖先為目的而設立獨立財產，祭祖
      （或祭先）係使祖先有所血食，並求其降福於子孫為其目
      的。祭祀公業既以祭祀祖先為目的而設立，自須有設立人
      存在，此設立人及其子孫，均稱之為派下，派下係屬祭祀
      公業社團之社員。又派下權之分量，即派下對於其所屬祭
      祀公業之權利義務之多寡，稱為房份（參卷附台灣民事習
      慣調查報告第734、754頁）。則成為派下員者，始對於祭
      祀公業始生權利義務關係。是本件設立人及其子孫即9房5
      2名派下員始有派下權，對於祭祀公業始生權利義務關係
      ；倘原告所稱其他房未尋獲之子孫對派下權有爭執，其等
      可另循法律途徑以求解決，尚非得逕認其等現非派下員而
      泛稱其等有派下權；是原告主張現有派下員與原始41房子
      孫間為民法172條之無因管理，依無因管理準用委任關係
      ，現行公業財產依委任規定，將來應返還與原始41房之全
      體子孫，非現行派下員所可任意支配處分，而認系爭決議
      應得原始41房子孫同意始有效云云，尚屬無據。
  ２、次按祭祀公業係祀產之總稱，屬於派下員全體所公同共有
      ，是關於祭祀公業財產之處分及權利之行使，除依公同關
      係所由規定之法律或契約另有規定外，固應得公同共有人
      全體之同意。惟若就祭祀公業財產之處分或權利之行使另
      有習慣，可認該祭祀公業派下有以此為契約內容之意思者
      ，自應認該處分或權利之行使為有效（最高法院95年度台
      上字第1233號判決參照）。又昭和7年9月28日高等法院上
      告部判決則謂：「祭祀公業之財產上收益，應供其設立目
      的之祭祀費用使用，固為一般習慣；但支辦此費用後，尚
      有剩餘時，應如何處理，則無普通之習慣，例依據各祭祀
      公業之規約或各該公業歷年所有之『慣例』辦理。然此所
      謂『慣例』，僅事實上之習慣，與所謂「習慣法」者不同
      」（參卷附台灣民事習慣調查報告第801頁）。是關於祭
      祀公業之收益支辦祭祀費用尚有剩餘時，依前揭說明，應
      依祭祀公業之規約、慣例辦理，非絕對以房作為分配收益
      之依據，原告主張祭祀公業以房而非丁數之分配權利義務
      之習慣，並未舉證以實其說。且依前揭說明，關於祭祀公
      業將其收益扣除祭祀費用後，剩餘之一部或全部如何分配
      予有祭祀權利義務派下員之方法，自不得完全依民法公同
      共有物之處分加以評價。蓋祭祀公業並非派下所組成之團
      體，其成立為民法所未定，應依習慣辦理，而所謂公業係
      以祭祀祖先為目的而設立之獨立財產，該財產為全體派下
      員公同共有，其權利之處分及行使依民法第828條規定，
      應得公同共有人全體之同意，然因派下人數眾多，公業財
      產之管理處分如需經全體派下同意於實質上確有困難，反
      而有礙經濟發展及土地利用。是本件祭祀費用結餘款分配
      之方式，依上開說明，祭祀公業許通伴既未定有規約，則
      應視祭祀公業是否存有慣例定其分配之方法。
  ３、查祭祀公業許通伴歷次召開派下員大會通知書均有表示開
      會討論議程（參被證9、13）、議案表決書則以圈叉符號
      表示同意與否（參被證11、12）或以同意欄、不同意欄（
      參被證16、17、18），而以多數決為議案表決之方式。本
      件依祭祀公業許通伴95年度派下員大會通知書第3項記載
      ：「討論事項：祭祀後結餘款，擬提撥分發每位派下員20
      萬元整，可否敬請公決」，亦明確記載開會表決之事項及
      提請同意之目的，且與原告依歷次決議分別領取感謝金、
      中秋節禮金、重陽節敬老金、春節禮金等決議方式相符（
      參被證5、6、7、8），堪認祭祀公業許通伴即以派下員多
      數決方式，運作管理收益公業祀產。是被告辯稱多數決方
      式已成為祭祀公業許通伴之慣例，已得各派下員之認可，
      尚屬有據。原告雖稱系爭決議乃祭祀結餘款與節禮、敬老
      支出不同云云，然查，祭祀費用、節禮、敬老等支出來源
      皆繫於公業財產之收益，該祭祀費用數額既經派下員全體
      事前所概括同意處分運用，且非必因祭祀祖先後而當然發
      生剩餘，故習俗上若有剩餘時，亦以分配派下員為原則（
      參台灣民事習慣調查報告第800頁「支辦祭祀公業之祭祀
      及其他各費用後，所餘收益，除依設立行為或派下全體之
      協約，禁止其分配外，應將之分配與各派下。」），則原
      告所辯，尚無可採。再查，系爭決議可決人數52人除派下
      員許玉秀、許錫欽已死亡應予剔除外，縱以原告所主張僅
      有26人同意為標準，亦已逾全體派下過半數即25人之同意
      。據此，原告主張系爭決議分配祭祀費用結餘款之方式與
      法不合，應屬無效，即非可取。
四、綜上所述，原告訴請確認系爭決議不存在或無效，為無理由
    ，應予駁回。
五、本件事證已臻明確，兩造其餘攻擊防禦方法，核與本件判決
    結果不生影響，爰不一一論述，併此敘明。
六、據上論結，原告之訴為無理由，依民事訴訟法第78條，判決
    如主文。
中　　華　　民　　國　　96　　年　　 9　　月　　5　　日
                  民事第六庭  法　官  蕭清清
以上正本係照原本作成。
如對本判決上訴，須於判決送達後20日之不變期間內，向本院提
出上訴狀。
中　　華　　民　　國　　96　　年　　 9　　月　　5　　日
                              書記官  林秀娥
